臺灣高等法院刑事判決　　　　　　　　94年度上易字第1315號
上　訴　人　臺灣基隆地方法院檢察署檢察官
被　　　告　乙○○
　　　　　　丁○○
　　　　　　　　　　　號
　　　　　　戊○○
　　　　　　　　　　（
上列上訴人，因被告妨害自由案件，不服臺灣基隆地方法院94年
度易字第4號，中華民國94年4月28日第一審判決（起訴案號：臺
灣基隆地方法院檢察署93年度偵字第4028號），提起上訴，本院
判決如下：
    主  文
上訴駁回。
    理  由
一、公訴意旨略以：乙○○、丁○○、戊○○、甲○○（原審判
    處五月有期徒刑，得易科罰金，因未上訴致已定讞）等四人
    於民國93年10月22日15時許，共同乘坐車牌號碼OX-6933號
    自用小客車，（由戊○○擔任駕駛）由桃園北上至基隆市和
    平島找甲○○之朋友遊玩，途經基隆市和平島公有停車場時
    ，甲○○突然發現停放在該停車場內懸掛車牌號碼IK-1898
    號之自用小客車，其外殼及內裝，均疑似為其於90年間失竊
    之IK- 9338號自用小客車，陳某為釐清真相，竟基於毀損之
    犯意，以隨身攜帶之1把鴛鴦刀，刺破車牌號碼IK-1898號自
    小客車之左後輪胎（毀損罪部分未據告訴），藉此阻止車主
    趁隙開車逃逸，之後甲○○及乙○○、丁○○、戊○○等四
    人在附近等候車主出現。於同日17時許，車主丙○○騎乘機
    車抵達上址，欲發動車牌號碼IK- 1898號之自用小客車返基
    隆市區時，始發覺左後車輪胎遭人破壞而無法駕駛。此時，
    甲○○、乙○○、丁○○、戊○○等四人陸續出現該停車場
    ，共同基於妨害自由之犯意聯絡，由乙○○、丁○○、戊○○等人形成半包圍之型態站立，以阻止丙○○任意離去，由
    甲○○大聲質問丙○○車牌號碼IK-1898號自用小客車之來
    源，復直指該車原係伊遭竊之自用小客車，要求丙○○出示
    行車執照比對，致丙○○心生畏懼而出示行車執照交與甲○○比對，並遵照甲○○之指示，騎機車搭載乙○○沿路找尋
    介紹賣車及出售該車之車行，甲○○、丁○○及戊○○等三
    人則共同搭乘車牌號碼OX-6933號自用小客車尾隨後一同前
    往尋找該車行，藉此妨害丙○○任意離去之權利。雖因人事
    已非，一行人無法尋獲當初賣車之人，然甲○○已洞悉丙○○急於私下和解之心態，從而對丙○○稱：如原車主係他人
    而非甲○○，早就遭毆打等語，致使丙○○心生畏懼，而承
    諾迨丙○○之妻返國，將給付新台幣（下同）20萬元作為和
    解金，並同意帶甲○○等四人前往其位於基隆市○○街13號
    9樓之住處等待。期間，甲○○並承前開強制之犯意，親自
    書寫：丙○○自願付以20萬元予甲○○等內容之和解書作為
    範本，要求丙○○依指示製作。丙○○明知並無書寫和解書
    之義務，猶因畏懼甲○○而勉強製作相同內容之和解書一紙
    。嗣於同日晚間8時許，丙○○接獲其妻電話時，獨自在臥
    室廁所內說明上開情形，其妻深覺不妥而逕行報警處理，於
    同日晚間10時許，經警到場處理察覺有異而知悉上情，並扣
    得甲○○所有之鴛鴦刀1把及上開和解一紙，因認被告三人
    與甲○○涉有刑法第304條之共同強制罪等情。
二、按犯罪事實應依證據認定之，無證據不得推定其犯罪事實，
    又不能證明被告犯罪者，應諭知無罪之判決，刑事訴訟法第
    154條第2項、第301條第1項分別定有明文。所謂認定犯罪事
    實之證據，係指足以認定被告確有犯罪行為之積極證據而言
    ，苟未能發現相當證據，或證據不足為不利於被告事實之認
    定時，即應為有利於被告之認定，更不必有何有利之證據，
    亦不能以推測或擬制之方法，以為裁判基礎（最高法院29年
    上字第3105號、40年台上字第86號判例、56年度台上字第
    807號判決意旨參照）。另按認定犯罪事實，所憑之證據，
    雖不以直接證據為限，間接證據亦包括在內，然無論直接或
    間接證據，其為訴訟上之證明，須於通常一般之人均不致於
    有所懷疑，而得確信其為真實之程度者，始得據之為有罪之
    認定，倘其證明尚未達到此一程度，而有合理性懷疑之存在
    時，即無從為有罪之認定（最高法院76年台上字第4986號判
    例意旨參照）。再按刑法第304條第1項規定，以強暴脅迫妨
    害他人行使權利，係以對被害人實施強暴脅迫為構成要件。
    如未對被害人實施強暴脅迫，即不構成該罪。而所謂強暴，
    係指以有形之暴力行為強加諸被害人之身體，而使被害人行
    無義務之事或妨礙其行使權利而言；所謂脅迫，係指以言詞
    或舉動（如持刀等是）威嚇要脅，以逼迫被害人行無義務之
    事或妨礙其行使權利而言。
三、本件上訴人即公訴人認被告乙○○、丁○○、戊○○等三人
    與同案被告甲○○涉有上開共同強制罪嫌，係以告訴人之指
    訴為主要論據。查被告乙○○、戊○○二人，雖於審判期日
    經本院合法傳喚，而無正當理由不到庭。然據：(1)該被告三
    人於原審審理時，均堅詞否認有何公訴人所指此部分之共同
    強制犯行，均辯稱：是告訴人自願帶同其等尋找車牌號碼IK
    -1898號自用小客車之源頭，在停車場及找車之過程中其等
    未出言恐嚇，亦未妨礙告訴人任意離去之權利等語。(2)嗣被
    告乙○○、戊○○二人於本院準備程序時，乙○○亦辯稱：
    我和甲○○只是一起坐一台車，那時候我們沒有車子，不然
    我們一定會離開。另戊○○亦辯稱：「我並不知道甲○○身
    上有帶蝴蝶刀，是後來警察查獲之後，我才知道甲○○有帶
    刀子。再者，我只是和甲○○出去玩，並沒有妨害他人自由
    之意思，甲○○下車去看那是不是他的車子，然後，我們就
    在旁邊。(3)丁○○則於本院審理時辯稱：我不認識甲○○，
    當初是我弟弟要我開車去基隆玩，當時我在開車，我根本不
    知情他們要去恐嚇的事情等置辯。
四、經查：
（一）告訴人於93年10月22日下午5時至基隆市和平島公有停車
      場欲發動其所有之車牌號碼IK-1898號自用小客車時，係
      被告甲○○先走向告訴人尋問告訴人該車係購自何人，其
      他人係陸續尾隨過來，站在被告甲○○後面，並未以半包
      圍告訴人之型態站立，且告訴人係因該車係購自他人之二
      手車，不知真偽，為了確認及釐清該車之所有權，乃在被
      告甲○○之要求下取出行車執照供被告甲○○比對，並依
      被告甲○○之要求帶同同案被告甲○○及乙○○、丁○○
      、戊○○等人一同前往基隆市和平島找尋該車之源頭，在
      找車子源頭之整個過程，被告甲○○等四人並未以言詞或
      行動不准告訴人離去等情，業據告訴人於偵查及原審審理
      時證述明確，並當庭於原審審理時繪出其與被告等三人與
      同案被告甲○○在基隆市和平島公有停車場站立之位置圖
      在卷可按（見偵查卷第87至88頁、原審94年3月15日審判
      筆錄），被告乙○○、丁○○、戊○○等三人亦在旁，不
      發一語，顯見被告等三人於停車場及找尋告訴人所有上開
      車輛期間，並未妨害告訴人任意離去之權利，亦未以有形
      之暴力加諸於告訴人或以言詞、動作威嚇要脅逼迫告訴人
      ，使告訴人行出示行車執照及帶同同案被告甲○○及被告
      等三人前往找尋上開車輛源頭等無義務之事，公訴人以被
      告等四人共同基於妨害自由之犯意聯絡，由被告乙○○、
      丁○○及戊○○等人形成半包圍之型態站立，以阻止告訴
      人任意離去，並於尋車過程中妨害告訴人任意離去之權利
      云云，顯有誤會。
（二）告訴人雖於偵查及原審審理時證稱：其會出示行車執照並
      帶同被告甲○○等四人尋找上開車輛之源頭，除因自己想
      釐清該車之所有權外，另因被告甲○○對其稱：換做車主
      是別人，其早就被打了等語，使其心生畏懼，才會遵照被
      告甲○○之指示為上開行為等語，惟按刑法第304條第1項
      所稱之強暴，係指以有形之暴力行為強加諸被害人之身體
      ，而使被害人行無義務之事或妨礙其行使權利而言；所謂
      脅迫，係指以言詞或舉動（如持刀等是）威嚇要脅，以逼
      迫被害人行無義務之事或妨礙其行使權利而言，業如前述
      同案被告甲○○所為上開言語，僅係陳明他人找到失車之
      情況，並非對告訴人為現在或將來惡害之通知，亦無告訴
      人若未出示行車執照及尋找上開車輛源頭，將對告訴人不
      利之意，核與強暴或脅迫之定義有間，故告訴人縱因該言
      詞而有所畏懼，此純屬其個人主觀感受，尚難認以此即認
      被告甲○○構成強制犯行。
（三）再者，徵諸被告丁○○於檢察官訊問時供稱：「是我弟弟
      （即同案被告戊○○）說要到基隆來玩而已，因他們都沒
      有車子，所以由我開車」、「（問：你們四人既然可以與
      被害人去找賣主、吃飯、並一起去被害人家，時間那麼長
      何以沒有人想報警處理？）戊○○在吃飯時有提到，既然
      找不到賣車的人車行，就報警好了，但甲○○質問車主為
      何找不到賣車的人，車主就說扛下來，後來肚子餓了，甲○○說既然車主扛下來，大家就去吃飯好了」等語（見偵
      查卷第61頁、第62頁），另被告乙○○亦供稱：「是戊○○要我一起來基隆玩」、「（問：吃飯時是何人付帳？）
      是甲○○付的」、「（問：既然是車主要賠償，何以是甲○○擬稿？）因車主說他不知道要怎麼寫，所以甲○○擬
      稿的」等語（見偵查卷第61頁、第62頁）。佐以被害人丙○○於警詢及檢察官訊問時所稱：「在吃飯的時候，甲○○有說，如果沒辦法解決，他們要送我去法院，這時因我
      對法律不熟，就心生畏懼，‥‥我認為如果我不給錢會出
      事，就回說不然十萬元賠償和解，他說 (即甲○○)他的
      車子已經掉了四、五年，不只這個行情，於是我說二十萬
      元好嗎？，我接著說，錢是我太太在管，她今晚20時左右
      才會從日本回來，之後我們吃完飯，就到我家，等我妻子
      回家，在等的過程中，他就迫不急待叫我寫和解書，他就
      寫草稿，並叫我照抄，於是我就寫和解書給他」、「（問
      ：為何甲○○說車子有問題你就相信？）因為我覺得我車
      子買了太便宜，在90年4月向陳啟文以7萬元買的，也不想
      把事情鬧大」等語（見偵查卷第29頁、第89頁），綜上所
      述得知，被告乙○○、丁○○、戊○○等三人係臨時被邀
      去基隆玩，就同案被告甲○○車子先前有無遺失之事，係
      屬突然，無從預知；就此突發之事件，被告三人有無與甲○○就強制被害人丙○○妨害其行動自由，或強制其立書
      二十萬和解金一事，於客觀上，顯然無共同之犯意聯絡，
      況且被害人丙○○由於先前於90年4月間買來的系爭車子
      ，因較便宜，致有同意與甲○○和解之意思，是不得因被
      害人丙○○同意和解，即遽為推論被告三人與甲○○間有
      共同為強制罪之犯意聯絡，更何況如被告丁○○於上開所
      稱：「‥‥戊○○在吃飯時有提到，既然找不到賣車的人
      車行，就報警好了」等語，顯然被告三人就此突發事件，
      亦有意以報警處理為宜，足堪佐證被告三人與同案被告甲○○間，所犯之強制罪有無共同之犯罪意聯絡一事，係屬
      不能證明，是公訴人上訴意旨指摘：「(1)由甲○○指定乙○○乘坐告訴人丙○○的機車一同前往尋找昔日賣主，其
      餘人開車尾隨於後，顯有意避免告訴人丙○○趁機脫離控
      制，而限制其行動之意思。(2)堪認被告三人就甲○○於脅
      迫告訴人丙○○和解之際，亦有在旁附合，以達當天確保
      取款目的之共同犯意聯絡。(3)被告三人與同案被告甲○○
      嗣一同返回告訴人之家中，亦見被告黃順對於同案被告甲○○強制告訴人當日就要和解付款報之犯意，要有認識之
      共同犯意聯絡。(4)告訴人丙○○於原理審理時，證稱其前
      往停車場開車，然發現其車輛輪胎被刺破，同案被告甲○○先過來，被告三人亦跟著過來，由同案被告甲○○與其
      講話，直至警方前往告訴人家中了解情況之前，其間被告
      三人從未表示要求報警處理等情。」而認定被告三人與同
      案被告間有犯意聯絡，均屬臆測之詞，要難據此為不利被
      告三人之認定。
（四）綜上所述，被告三人免同案被告甲○○於基隆市和平島停
      車場至找尋告訴人所有前揭車輛源頭之過程，均未以強暴
      或脅迫之方法，使告訴人行無義務之事或妨礙告訴人任意
      離去之權利，已如前述。再者，被告三人就同案被告甲○○於告訴人丙○○和解之際，亦無證據直接證明，被告三
      人有在場附合或促成和解為共同犯意之聯絡可言。是自難
      認被告三人有何強制罪之犯行，其均屬犯罪不能證明。此
      外，本院復查無積極證據證明被告四人涉有公訴人所指如
      公訴意旨所指之前揭強制犯行，原審為被告乙○○、丁○○、戊○○三人無罪判決之諭知，本院經核並無不當，公
      訴人上訴仍執前詞指摘，原判決關於被告三人部分不當為
      無理由，應予駁回。
五、另被告乙○○、戊○○二人，於本院之審判期日經合法傳喚
    ，而無正當理由不到庭，爰不待其陳述逕行判決。
據上論斷，應依刑事訴訟法第368條、第371條，判決如主文。
本案經檢察官周誠南到庭執行職務。
中　　華　　民　　國　　94　　年　　12　　月　　20　　日
　　　　　　　　　刑事第七庭  審判長法　官 蔡 光 治
　　　　　　　　　　　　　　　　    法　官 陳 世 宗
　　　　　　　 　 　　　　　　　　　法　官 周 煙 平
以上正本證明與原本無異。
不得上訴。
                                    書記官 陳 韋 杉
中　　華　　民　　國　　94　　年　　12　　月　　22　　日
